【裁判字號】    97,上,416
【裁判日期】    980310
【裁判案由】    拆除房屋等
【裁判全文】
臺灣高等法院民事判決                   97年度上字第416號
上  訴  人  丙○○
訴訟代理人  陳德聰律師
被上  訴人  甲○○
訴訟代理人  吳奎新律師
複代  理人  陳添信律師
            何盈蓁律師
上列當事人間拆除房屋等事件，上訴人對於中華民國97年3月25
日臺灣板橋地方法院96年度訴字第2420號第一審判決提起上訴，
本院於98年2月24日言詞辯論終結，判決如下：
    主  文
原判決廢棄。
被上訴人應將坐落臺北縣五股鄉○○段更寮小段二地號土地如附
圖所示面積一百六十九‧六八平方公尺，其上門牌號碼臺北縣五
股鄉○○路一八五巷四十六號本國式四層樓鋼筋混凝土造之全棟
建物拆除，並將土地返還上訴人，及自民國九十六年十一月三十
日起至返還土地之日止，按月給付上訴人新臺幣仟零伍拾肆元
。
第一、二審訴訟費用由被上訴人負擔。
本判決所命給付，於上訴人以新臺幣柒拾玖萬元供擔保後得假執
行；但被上訴人如以新臺幣貳佰拾柒萬參仟肆佰捌拾元為上訴
人預供擔保，得免為假執行。
    事實及理由
一、上訴人主張：門牌號碼臺北縣五股鄉○○路185 巷46號本國
    式四層樓鋼筋混凝土造之違章建物（以下稱系爭建物），為
    伊兄長陳重江向伊父陳鬨借用坐落臺北縣五股鄉○○段更
    寮小段2 地號土地（以下稱系爭土地）所搭建而原始取得所
    有權。系爭土地原係陳鬨所有，於民國78年12月23日信託
    登記為伊所有，雖陳鬨於83年4 月23日死亡，惟於伊將系
    爭土地返還陳鬨之全體繼承人前，伊仍為系爭土地之所有
    權人。系爭建物於96年5 月23日因強制執行，由被上訴人拍
    賣取得，並於同年6月6日核發權利移轉證書。惟前開使用借
    貸關係並未由被上訴人繼受。縱有繼受，伊亦得以本件起訴
    狀繕本送達為終止使用借貸之意思表示，是被上訴人所有之
    系爭建物無權占用系爭土地。而系爭建物無權占用系爭土地
    如附圖所示面積169.68平方公尺，被上訴人受有相當於租金
    之不當得利，應按月給付伊相當於租金之不當得利3,054 元
    等情。爰依民法第767條及第179條之規定，求為命被上訴人
    拆屋還地，並給付相當租金之不當得利之判決。原審為上訴
    人敗訴之判決，上訴人不服提起上訴。上訴聲明：(一)原判決
    廢棄。(二)被上訴人應將坐落系爭土地如附圖所示面積169.68
    平方公尺，其上系爭建物全棟拆除，並將土地返還予上訴人
    ，暨自起訴狀繕本送達翌日起至交還土地之日止，按月給付
    上訴人3,054元。(三)願提供擔保，請准宣告假執行。
二、被上訴人則以：依上訴人與陳鬨於79年3月9日所立之同意
    書（以下稱系爭同意書）所載，陳鬨已預先分配系爭土地
    ，分別由4名兒子即陳重江、陳重慶、陳重安及上訴人等4人
    （以下稱陳重江等4人）各持分1/4，使陳重江等人於系爭土
    地信託登記予上訴人時，有合法使用系爭土地之權利。系爭
    同意書屬第三人利益契約，並有使該分配部分歸於受分配人
    所有之意思，亦具有分管協議之性質。是系爭房屋為陳重江
    所有，而陳重江依家產分配及上訴人之承諾有權占有使用系
    爭土地，且該承諾並無終期，並終將取得該分配部分土地所
    有權，則系爭建物因強制執行而出售予上訴人，基於公平及
    誠信原則，應類推適用民法第425 條之1第1項之規定，於房
    屋可使用之年限內，應認伊有繼續占用系爭土地之合法權源
    。又陳鬨死亡後，其與上訴人間之信託關係，即由陳鬨
    之繼承人陳重慶等人繼承，上訴人應依信託本旨為陳重慶等
    人管理土地，故陳鬨同意陳重江建屋，伊向陳重江買受系
    爭建物，上訴人卻請求伊拆除，即已違反陳鬨、陳重江之
    意思，並違反信託契約之本旨。且系爭建物部分樓層事實上
    處分權人另包括第三人陳重慶、乙○（假設語氣），上訴人
    僅請求伊拆屋還地，於法顯有未合等語，資為抗辯。並答辯
    聲明：(一)上訴駁回。(二)如受不利之判決，願供擔保請准宣告
    免為假執行。
三、查系爭建物為訴外人陳重江於78年間向上訴人之父陳鬨借
    用系爭土地所搭建，未辦理保存登記，而系爭土地原係陳
    鬨所有，於78年12月23日信託登記為上訴人所有。嗣陳重江
    於82年1月20日死亡，陳鬨於83年4月23日死亡，而系爭建
    物於96年5 月23日經臺灣板橋地方法院（以下稱板橋地院）
    進行強制執行拍賣程序，並測量占用系爭土地面積169.68平
    方公尺，嗣由被上訴人得標，業於同年6月6日核發權利移轉
    證書等事實，為兩造所不爭，復有土地登記簿謄本、繼承系
    統表等件附卷可稽，並經本院調閱板橋地院93年度執字第34
    150號卷可稽，堪信為真實。
四、上訴人主張，被上訴人買受之系爭建物無權占用系爭土地，
    應予拆屋還地一節，為被上訴人所否認，並以前揭情詞置辯
    。經查：
  (一)按以無權占有為原因，請求返還所有物之訴，被告對原告就
    其物有所有權存在之事實無爭執，而僅以非無權占有為抗辯
    者，原告於被告無權占有之事實，無舉證責任。被告應就其
    取得占有，係有正當權源之事實證明之。如不能證明，則應
    認原告之請求為有理由。本件被上訴人對系爭建物占用系爭
    土地如附圖所示169.68平方公尺之事實，既不爭執，則其對
    於占用係有正當權源之事實，即應舉證證明之。
  (二)被上訴人固辯稱，上訴人於79年3月9日簽立同意書（以下稱
    系爭同意書），承諾使訴外人陳重江、陳重慶、陳重安等3
    人得合法使用系爭登記於上訴人名義下之系爭土地，屬一種
    為第三人利益契約之性質，而系爭建物係以鋼筋混凝土興建
    4 層樓房，有永久居住使用之意思，且陳重江受分配使用系
    爭土地乃係基於陳鬨預先分配家產之意思，應將系爭建物
    所占土地部分歸於陳重江之意，故系爭建物使用系爭土地權
    利期限並無終期，自得類推適用民法第425 條之1第1項規定
    云云。惟查，系爭同意書係記載：「茲本人丙○○願將坐落
    於五股鄉○○段更寮小段2 地號面積捌玖公畝陸肆平方公尺
    劃分為四等分（如左列附表），分別由陳重江、陳重慶、丙
    ○○、陳重安等四人各持分1/4 ，面積各為貳貳公畝肆壹平
    方公尺，並將每等分抽其貳公畝肆壹平方公尺由陳鬨所有
    ，該所有土地之地上物限於民國81年3 月10日以前無條件遷
    出讓與所有人使用受益，…決議人：陳鬨」等語，陳重江
    、陳重慶、丙○○、陳重安並於所分配之位置簽名（見原審
    卷第70-71 頁），核其內容為陳鬨就系爭土地與上訴人兄
    弟4 人為管理使用分配之協議，性質上屬債權契約，姑不論
    上訴人所稱該契約嗣經撤銷一節是否屬實，縱該協議仍存在
    ，基於債之相對性，其效力亦僅存在於上訴人與陳重江間，
    並不及於被上訴人，被上訴人亦非該協議之受益第三人，其
    據該協議主張為第三人利益契約，並辯稱應類推適用民法第
    425條之1第1項規定，並不可採。又上訴人兄弟4人於簽立系
    爭同意書時，並非系爭土地之共有人，被上訴人另謂，該系
    爭同意書之分配使用合意為共有人間所成立之分管契約，亦
    不可採。
  (三)被上訴人復稱，系爭土地之真正權利人陳鬨既同意系爭建
    物得使用系爭土地，上訴人僅為信託登記之受託人，自不得
    違反委託人之意思，請求拆屋還地云云。然查，信託行為有
    效成立後，即以信託財產為中心，而有其獨立性，除當事人
    另有訂定外，不宜因自然人之委託人或受託人死亡、破產或
    喪失行為能力等情事而消滅，故信託法第8條第1項規定，信
    託關係不因委託人或受託人死亡、破產或喪失行為能力而消
    滅。但信託行為另有訂定者，不在此限。該法雖係於85年1
    月26日始經公布施行，但上開規定，對於在該法施行前成立
    之信託行為，仍應以之為法理而予以適用。兩造固不爭執，
    上訴人為系爭土地登記所有人，惟與真正權利人陳鬨間為
    信託關係，是陳鬨於83年4 月23日死亡後，其繼承人繼承
    與上訴人間之信託關係，而上訴人丙○○已於83年5 月25日
    拋棄對於陳鬨之繼承權，信託關係亦僅存在上訴人與其餘
    繼承人陳重慶等間，而不及於被上訴人，被上訴人據信託契
    約為其占有之權源，亦無可取。又板橋地院93年度執字第34
    150 號強制執行事件拍賣系爭建物為事實上處分權之權利全
    部，有拍賣公告可稽（見原審卷第28-30頁），該院並於96
    年6月6日核發權利移轉證書予被上訴人，則被上訴人為系爭
    建物之事實上處分權人，堪可認定。被上訴人辯稱，系爭建
    物事實上處分權人尚包括陳重慶、乙○云云，委無可採。
  (四)復按，無法律上之原因而受利益，致他人受損害者，應返還
    其利益，民法第179 條前段定有明文。又無權占有他人土地
    ，可獲得相當於租金之利益，為社會通常之觀念。本件被上
    訴人不能證明其所有之系爭建物，有何合法權源，上訴人自
    得依不當得利之法律關係，請求被上訴人返還相當於租金之
    利益。再按城市地方房屋之租金，以不超過土地及其建築物
    申報總價額年息百分之十為限，土地法第97條第1 項亦有明
    文，而土地法97條之規定，依同法第105 條之規定準用於租
    用基地建築房屋。查系爭土地於96年1 月之申報地價為每平
    方公尺2,160元，有土地登記簿謄本可按（見原審卷第6頁）
    ，參以板橋地院93年度執字第34150 號強制執行事件中，共
    同拍賣坐落系爭土地之丙標即門牌號碼同鄉○○路○ 段52巷
    15-18號違章建物，其面積192.72 平方公尺與本件建物坐落
    面積相當，該建物租金每月為2 萬元等情（見原審卷第33頁
    ），認上訴人主張，被上訴人無權占有所獲之利益，應依土
    地法之規定按年息10% 計算一節，尚屬適當，是依此計算被
    上訴人每月相當於租金之不當得利為3,054元（2,160×169.
    68×10%÷12，角以下四捨五入）。
五、從而，上訴人依民法第767 條及不當得利之法律關係，請求
    被上訴人將系爭土地上如附圖所示面積169.68平方公尺，其
    上之系爭建物拆除，並將土地返還上訴人，及自本件起訴狀
    繕本送達之翌日即96年11月30日起至返還土地之日止，按月
    給付上訴人3,054 元，洵屬有據，應予准許。原審為上訴人
    敗訴之判決，尚有未洽。上訴意旨指摘原判決不當，求予廢
    棄改判，為有理由。爰由本院予以廢棄，改判如主文第2 項
    所示。又兩造均陳明願供擔保宣告准免假執行，經核均無不
    合，爰分別酌定相當擔保金額准許之。
六、兩造其餘攻擊防禦方法及未經援用之證據，經本院審酌後，
    認與本判決之論斷不生影響，爰不一一論駁，附此敘明。
七、據上論結，本件上訴為有理由。依民事訴訟法第450條、第
    78條、第463條、第390條第2項、第392條，判決如主文。
中    華    民    國    98    年     3    月    10    日
                    民事第十一庭
                        審判長法  官  鄭雅萍
                              法  官  徐福晉
                              法  官  詹文馨
正本係照原本作成。
如不服本判決，應於收受送達後20日內向本院提出上訴書狀，其
未表明上訴理由者，應於提出上訴後20日內向本院補提理由書狀
（均須按他造當事人之人數附繕本）上訴時應提出委任律師或具
有律師資格之人之委任狀；委任有律師資格者，另應附具律師資
格證書及釋明委任人與受任人有民事訴訟法第466條之1第1項但
書或第2項（詳附註）所定關係之釋明文書影本。
中    華    民    國    98    年    3     月    11    日
                              書記官  洪秋帆
附註：
民事訴訟法第466條之1（第1項、第2項）：
對於第二審判決上訴，上訴人應委任律師為訴訟代理人。但上訴
人或其他法定代理人具有律師資格者，不在此限。
上訴人之配偶、三親等內之血親、二親等內之姻親，或上訴人為
法人、中央或地方機關時，其所屬專任人員具有律師資格並經法
院認為適當者，亦得為第三審訴訟代理人。


司法院資訊處製作；財團法人民間司法改革基金會備份。
